【裁判字號】    99,交聲,238
【裁判日期】    990716
【裁判案由】    違反道路交通管理處罰條例聲明異議
【裁判全文】
臺灣基隆地方法院交通事件裁定         99年度交聲字第238號
移送機關即
原處分機關    臺北市交通事件裁決所
異  議  人
即受處分人    甲○○
上列異議人即受處分人因違反道路交通管理處罰條例事件，對臺
北市交通事件裁決所民國九十九年六月十七日北市裁罰字第裁二
二－Ａ一Ａ二四○四七七號裁決聲明異議，本院裁定如下：
    主  文
本件管轄錯誤，移送於臺灣臺北地方法院。
    理  由
一、按法院受理有關交通事件，準用刑事訴訟法之規定，其處理
    辦法，由司法院會同行政院定之；又本條例之罰鍰基準、舉
    發或輕微違規勸導、罰鍰繳納、向處罰機關陳述意見或裁決
    之處理程序、分期繳納之申請條件、分期期數、不依限期繳
    納之處理、分期處理規定及繳納機構等事項之處理細則，由
    交通部會同內政部定之，道路交通管理處罰條例第八十九條
    及第九十二條第三項分別定有明文。就此規定而言，其意義
    有三，1.得適用刑事訴訟法者，僅以性質上相同者為限，始
    得謂準用；若性質上不同者，則無準用之餘地。2.法院受理
    交通違規案件之聲明異議，應優先適用母法授權制訂之法規
    命令，即道路交通案件處理辦法之規定。3.依道路交通管理
    處罰條例授權制訂之違反道路交通管理事件統一裁罰基準及
    處理細則，若與交通違規事件性質相同者，亦應在適用之範
    圍內。而查聲明異議案件，係受處分人不服同條例第八條主
    管機關所為之處罰，向法院所提起請求撤銷原處分之程序，
    性質上應屬於救濟程序，尚無疑義（司法院大法官會議第四
    百十八號解釋參照）。至於刑事訴訟法第五條之土地管轄，
    其適用對象為法院審理第一審案件之管轄權劃分，並非定救
    濟程序之法院管轄權劃分之標準，此觀諸刑事訴訟法救濟審
    即第二審管轄法院，係向管轄第二審之高等法院為之自明（
    刑事訴訟法第三百六十一條第一項規定參照）。因此，刑事
    訴訟法第五條之土地管轄規定，能否適用在救濟程序法院之
    管轄，頗有疑義。就法體系而言，交通違規處罰之主管機關
    首次管轄權劃分，係依違反道路交通管理事件統一裁罰基準
    及處理細則第二十五條規定，除同條第一款至第五款情形按
    行為地；以汽車所有人為處罰對象者，移送其車籍地；以駕
    駛人為處罰對象者，則由駕籍地之處罰機關處理。至於不服
    主管機關所為處罰提起聲明異議之管轄法院，首須視法有無
    特別明文規定，若無，始得依同條例第八十九條規定準用刑
    事訴訟法相關規定處理之。再按聲明異議，應以司法狀紙，
    敘述異議之理由，提出於原處分機關為之，原處分機關應於
    接受異議書狀後五日內，將該案卷宗及有關證物，送交該管
    地方法院或其分院交通法庭；又違反道路交通管理事件，受
    處分人不服處罰，依法聲明異議者，處罰機關應於接受異議
    狀五日內，製作不服違反道路交通管理事件裁決聲明異議移
    送書，將案卷及有關證物連同聲明異議書狀，送交該管地方
    法院審理，道路交通案件處理辦法第十三條及違反道路交通
    管理事件統一裁罰基準及處理細則第六十五條分別定有明文
    。法院受理聲明異議既屬救濟程序，並非為第一審程序，自
    應依交通違規行政罰之性質，適用同條例或法規命令所定之
    管轄權，業如前述。前開法規命令既已明定受理聲明異議之
    法院為裁處機關所在地之法院管轄，自非同條例或相關法規
    並無特別規定聲明異議法院管轄權之分配。其理如同不服地
    方法院第一審裁判，提起救濟之管轄第二審法院，均係以管
    轄地方法院之第二審法院定之，並非再重新審視行為人之住
    所地、居所地或犯罪地而定自明。否則，救濟法院之管轄，
    極易隨受處分人住居所變更之時間點，隨時處於不確定之狀
    況，易形成管轄權消極衝突之情事（臺灣高等法院暨所屬法
    院九十七年法律座談會刑事類提案第四四號審查意見及研討
    結果參照）。另按「舉發汽車違反道路交通管理事件，以汽
    車所有人為處罰對象者，移送其車籍地處罰機關處理；以駕
    駛人為處罰對象者，移送其駕籍地處罰機關處理；駕駛人未
    領有駕駛執照者，移送其戶籍地處罰機關處理。但有下列情
    形之一者，移送行為地處罰機關處理：一、汽車肇事致人傷
    亡。二、抗拒稽查致傷害。三、汽車駕駛人未領有駕駛執照
    且無法查明其戶籍所在地。四、汽車買賣業或汽車修理業違
    反本條例第五十七條規定。五、汽車駕駛人違反本條例第三
    十五條規定。」道路交通管理處罰條例第九十二條第四項授
    權內政部、交通部會同訂定發布之「違反道路交通管理事件
    統一裁罰基準及處理細則」第二十五條第一項規定甚明。末
    按法院受理交通事件，準用刑事訴訟法之規定，道路交通管
    理處罰條例第八十九條前段定有明文，而無管轄權之案件，
    應諭知管轄錯誤之判決，並同時諭知移送於管轄法院，亦為
    刑事訴訟法第三百零四條所明定。準此，受處分人如不服處
    分，其聲明異議事件應由原處分機關所在地之法院管轄，如
    繫屬之法院無管轄權，自應諭知管轄錯誤。
二、查本件異議人即受處分人甲○○於民國九十九年三月二十七
    日十二時四十五分許，駕駛車牌號碼六四三－Ｂ九號營業用
    小客車，沿臺北市○○區○○路由南往北方向行駛至農安街
    路口，因違反道路交通管理處罰條例第四十八條第一項第三
    款（行經交岔路口未達中心處，佔用來車道搶先左轉彎）及
    第六十一條第三項（汽車駕駛人，駕駛汽車違反道路交通安
    全規則【道路交通安全規則第一百零二條第一項第五款亦有
    左轉彎時，應行至交岔路口中心處左轉，並不得佔用來車道
    搶先左轉之規定】、第三十三條之管制規則，因而肇事致人
    受傷）之規定為警掣單舉發之事實，有臺北市政府警察局九
    十九年四月二十三日北市警交大字第Ａ一Ａ二四○四七七號
    舉發違反道路交通管理事件通知單影本附卷可稽；異議人對
    其於上開時地駕駛前揭營業用小客車與廖君晏所騎駛車牌號
    碼九ＦＭ－八九二號普通重型機車發生碰撞，致該機車衝撞
    路旁行人陳姵蓉受傷等情亦不爭執，可見其卷附聲明異議狀
    ；再者，上開交通事故中，廖君晏因而受有牙齒斷裂及臉部
    擦傷，陳姵蓉亦受有頭部撞傷等傷害，而經送往馬偕紀念醫
    院治療，當日甚至因傷無法製作警詢筆錄等情，亦有臺北市
    政府警察局中山分局交通分隊道路交通事故補充資料表及交
    通事故談話紀錄表影本在卷可參。則依違反道路交通管理事
    件統一裁罰基準及處理細則第二十五條第一項第一款之規定
    ，自應由異議人所涉違規行為地之臺北市交通事件裁決所處
    理；而本件經原處分機關即移送機關臺北市交通事件裁決所
    裁決後，異議人不服聲明異議，參照上開見解，受理本件聲
    明異議之法院應為裁處機關所在地（臺北市中正區○○○路
    ○段九二號七、八樓）之法院即臺灣臺北地方法院管轄，本
    院並無管轄權甚明，自應依法諭知管轄錯誤，並移送於有管
    轄權之臺灣臺北地方法院。
據上論斷，應依道路交通處罰條例第八十九條前段，刑事訴訟法
第三百零四條，裁定如主文。
中    華    民    國    99    年    7     月    16    日
                  交通法庭法  官  陳賢德
以上正本證明與原本無異。
對於本件裁定如有不服，應於收受送達後5日內，向本院提出抗
告書狀，敘述抗告之理由，抗告於臺灣高等法院。
中    華    民    國    99    年    7     月    22    日
                          書記官  王靜敏

司法院資訊處製作；財團法人民間司法改革基金會備份。
